臺灣高等法院臺中分院刑事裁定
111年度毒抗字第53號
抗  告  人  
即  被  告  蕭顯豊



上列抗告人即被告因違反毒品危害防制條例案件，經檢察官聲請
強制戒治，不服臺灣彰化地方法院110年度毒聲字第721號中華民
國110年12月13日第一審刑事裁定（聲請案號：臺灣彰化地方檢
察署110年度聲戒字第148號。偵查案號：110年度毒偵緝字第246
號、第247號），提起抗告，本院裁定如下：
    主  文
抗告駁回。
    理  由
一、本件抗告意旨略以：㈠抗告人於觀察勒戒期間在所素行良好
    ，於課程中認真學習，然原審法院依前科紀錄認定仍有施用
    毒品意向顯然非客觀事實依據，恐有重複處罰之疑，不應以
    過去處遇未來，原審裁定違背戒治處分屬抽象性及預防性之
    處分，法院於審酌此類案件應更為詳實評斷。㈡抗告人入所
    前有正常工作，從事芭樂收購盤商，且新法實施後陸續有受
    戒治人停止戒治，請查明是否予以停止戒治。㈢評估標準不
    一，是否評估師權力過大以致誤判結果不計其數？㈣抗告人
    家中只剩自己一人，無人能前來會客，依評估標準增加5分
    ，如此是否對家中無人者不公平？㈤新法修正後，定為前科
    紀錄既往不咎，所有勒戒學員同為初犯，結果評分標準內竟
    依個人前科紀錄來實施扣分行為，則初犯意義何在？請撤銷
    原裁定發回原審法院另為適法裁定等語。
二、按觀察、勒戒後，檢察官或少年法院（地方法院少年法庭）
    依據勒戒處所之陳報，認受觀察、勒戒人無繼續施用毒品傾
    向者，應即釋放，並為不起訴之處分或不付審理之裁定；認
    受觀察、勒戒人有繼續施用毒品傾向者，檢察官應聲請法院
    裁定或由少年法院（地方法院少年法庭）裁定令入戒治處所
    強制戒治，其期間為6 個月以上，至無繼續強制戒治之必要
    為止。但最長不得逾1 年，毒品危害防制條例第20條第2 項
    定有明文。次按，有無繼續施用毒品傾向之評估標準，並非
    完全以受勒戒人勒戒後之結果為準，勒戒前之各種情況，仍
    應作為評估之依據。依法務部於110年3月26日以法矯字第11
    006001760號函修正頒布「有無繼續施用毒品傾向評估標準
    評分說明手冊（2021年3月版）」，係以前科紀錄與行為表
    現、臨床評估、社會穩定度三項合併計算分數，每一大項皆
    有靜態因子與動態因子。先以靜態因子分數評分，靜態因子
    分數總分在60分（含）以上為「有繼續施用毒品傾向」：60
    分以下，與動態因子分數相加，如果總分在60分（含）以上
    ，為「有繼續施用毒品傾向」。是被告有無「繼續施用毒品
    傾向」，係依具體個案之臨床實務及相關事證等情綜合判定
    ，有其相當之專業依據及標準，且涉及專門醫學。又衡酌強
    制戒治之目的，係為協助施用毒品者戒斷毒品之心癮及身癮
    ，所為之一種保安處分類型，而該評估標準係適用於每一位
    受觀察、勒戒處分之人，具一致性、普遍性、客觀性，綜合
    判斷之結果，倘其評估由形式上觀察，無擅斷或濫權等明顯
    不當之情事，法院允宜尊重。
三、經查：
　㈠抗告人因施用第二級毒品案件，經檢察官聲請觀察、勒戒，
    由臺灣彰化地方法院以110年度毒聲第396號裁定令入勒戒處
    所觀察、勒戒，並於110年10月27日入法務部○○○○○○○○附設
    勒戒處所執行觀察、勒戒，有上開裁定、臺灣彰化地方檢察
    署檢察官觀察勒戒處分執行指揮書、臺灣高等法院被告前案
    紀錄表等附卷可稽（見110年度毒聲字第396號影卷第57頁至
    第59頁、110年度毒偵緝字第246號偵查影卷第51頁、本院卷
    第37頁）。而抗告人經法務部○○○○○○○○附設勒戒處所評分結
    果，其中詳列評分項目為：①前科紀錄與行為表現評分31分
    （其內再分毒品犯罪相關司法紀錄18 筆共10分、首次毒品
    犯罪年齡21歲-30歲計5分、其他犯罪相關紀錄2筆計4分、入
    所時尿液毒品檢驗呈多種毒品反應計10分、所內行為表現持
    續於所內抽菸計2分）；②臨床評估評分26分【其內再分物質
    使用行為（有多重毒品濫用10分）、合法物質濫用0分、使
    用方式（無注射使用0分）、使用年數超過1年計10分、精神
    疾病共病（含反社會人格）0分、臨床綜合評估（含病識感
    、動機、態度、就醫意願）：CGI重度6分】；③社會穩定度
    評分計5分（上限5分）【其內再分工作（全職工作）0 分、
    家庭（家人無藥物濫用0分、入所後家人無訪視5分、出所後
    未與家人同住5分）】。小計靜態因子分數共計49分、動態
    因子分數共計13分，總分合計為62分，綜合判斷為「有繼續
    施用毒品傾向」等情，有法務部○○○○○○○○110年11月29日中
    戒所衛字第11010007960號函暨檢送之有無繼續施用毒品傾
    向證明書、有無繼續施用毒品傾向評估標準紀錄表各1 份附
    卷可考（見110年度毒偵緝字第246號偵查影卷第54頁至第57
    頁）。又上開評估標準紀錄表確由符合醫師資格之人所為之
    評斷，並無程序違法之情狀；且觀該評估標準紀錄表記載之
    評分，係該所相關專業知識經驗人士，於抗告人觀察、勒戒
    期間，依其本職學能在各該具體項目，就個案之臨床實務及
    相關事證，逐項評估後所為之綜合判斷，自得憑以判斷抗告
    人有無繼續施用毒品傾向之證明，則該勒戒處所綜合評分者
    依個案之臨床實務及具體事證，判定抗告人為「有繼續施用
    毒品傾向」，依上開說明，尚無不合。抗告意旨空泛指摘評
    估準不一，顯無可採；至於其質疑評估師權力是否過大而可
    能造成誤判，因未具體敘明何部分有誤判之疑慮，而非本院
    所得審究，亦無無可採。
  ㈡毒品危害防制條例所規定之觀察、勒戒或強制戒治處分，其
    立法意旨在幫助施用毒品者戒除毒癮，該處分之性質非為懲
    戒行為人，而係為消滅受處分人再次施用毒品之危險性，目
    的係在戒除行為人施用毒品身癮及心癮之措施。經核抗告人
    前經原審法院裁定令入勒戒處所施以觀察、勒戒，既經專業
    評估有繼續施用毒品傾向，無法戒斷毒癮，自有依法再施以
    強制戒治之必要，以消滅其再次施用毒品之危險性，目的在
    戒除抗告人施用毒品身癮及心癮之措施；且強制戒治係導入
    療程之觀念，針對行為人將來之危險所為預防、矯治措施之
    保安處分，以達教化與治療之目的，可謂刑罰之補充制度。
    而毒品危害防制條例本身所規定之強制戒治等保安處分，雖
    兼具自由刑之性質，卻有刑罰不可替代之教化治療作用，依
    前揭法律規定，自有對行為人施以強制戒治之必要。又刑事
    責任所謂一事不二罰，係指對於同一犯罪行為，基於法秩序
    之維護與人民權益受剝奪應符比例原則之精神，施以法律評
    價，祇許擇一種刑事處罰為之，並僅能處罰一次，不得重複
    施罰，始合公平正義理念。至刑事責任與保安處分，則屬不
    同範疇，亦為不同程序，二者並非不能相容。而毒品施用者
    因具有「病患性犯人」特質，依毒品危害防制條例第20條規
    定，對其施以觀察、勒戒或強制戒治之保安處分，旨在於幫
    助施用毒品者戒除毒癮，處分之性質非為懲戒行為人，而係
    為消滅其再次施用毒品之危險性，以觀察、勒戒方式戒除其
    身癮，及以強制戒治方式戒除其心癮，則在評估有無繼續施
    用毒品傾向時，納入施用者前此之毒品等前案紀錄作為指標
    ，通案列計一致但比重不同之分數（毒品紀錄每筆10分，其
    他前案紀錄每筆2 分），再為個案上之統計與分數加總，最
    後得出有繼續施用毒品傾向之結論而認施用者有強制戒治之
    必要，有其本質考量及合理之關連性，並非針對其過去之前
    案紀錄再重複為刑事處罰，二者性質、程序皆有不同，是抗
    告人主張參與其前科而認需施以戒治處分有重複處罰之疑云
    云，容有誤會，而不可採。
  ㈢抗告意旨固以家中只剩自己一人，無人能前來會客，而遭加
    計5分，如此對家中無人的學員不公平等語置辯。然前揭評
    估表中「社會穩定度」一項主要係考量施用毒品者是否有穩
    定的工作及家庭支持而得以遠離毒品，故有全職工作、無家
    人藥物濫用、入所後家人如有訪視（不論次數）及出所後與
    家人同住者，即均計為0分。而抗告人在家庭方面，因「2-2
    入所後家人是否訪視」為「無」計5分、「2-3出所後是否與
    家人同住」為「否」並計分5分（家庭部分上限計5分），抗
    告人對於其入所後並無家人前往訪視、出所後亦非與家人同
    住等節，均未爭執，足見欠缺親情關懷及家庭支持，則上開
    評估在「社會穩定度」項下，合計評分5分，有其客觀依據
    及實證基礎，並無違法或不當可言，抗告意旨主張評分不公
    ，尚屬無據。
  ㈣再者，毒品危害防制條例規定強制戒治之目的，係因施用毒
    品成癮者，其心癮甚難戒除斷絕，致再犯率偏高，故有持續
    收容於戒治處所施以強制戒治之必要，是該條例第20條第2
    項，係屬強制規定，只需觀察、勒戒後，經評定受觀察、勒
    戒人有繼續施用毒品傾向者，檢察官即應聲請法院裁定令入
    戒治處所施以強制戒治。本件抗告人既有施用第二級毒品之
    事實，並由原審法院裁定送勒戒處所執行觀察、勒戒後，經
    法務部○○○○○○○○附設勒戒處所依個案之臨床實務及具體事證
    ，專業評估判定被告為「有繼續施用毒品傾向」，尚未戒除
    毒癮，則為降低其再次施用毒品之危險性，自有依法施以強
    制戒治之必要。
四、綜上所述，原審以檢察官聲請意旨並無不合，依據毒品危害
    防制條例第20條第2項後段，裁定抗告人令入戒治處所施以
    強制戒治，其期間為6個月以上，至無繼續強制戒治之必要
    為止，但最長不得逾1年，經核其認事用法均無違誤。抗告
    意旨仍執前詞指摘原裁定不當，請求撤銷原裁定，為無理由
    ，應予駁回。
五、據上論斷，應依刑事訴訟法第412條，裁定如主文。
中　　華　　民　　國　　111 　年　　1 　　月　　21　　日
         　刑事第一庭    審判長法　官  江  德  千
　　　　　　　　　　　　　　   法　官  簡  源  希
　　　　　　　　　　　 　　 　 法　官  高  增  泓                          
以上正本證明與原本無異。     
不得再抗告。
                               書記官  黃  美  珍

中　　華　　民　　國　　111 　年　　1 　　月　　21　　日